臺灣高雄地方法院刑事判決　　　　　　 100年度易字第1492號
公　訴　人　臺灣高雄地方法院檢察署檢察官
被　　　告　吳美雲
選任辯護人　林復華律師
　　　　　　林柏瑞律師
被　　　告　邱姿萍
　　　　　　邱建榮
上二人共同
選任辯護人　紀錦隆律師
　　　　　　孫大昕律師
上列被告因家庭暴力之傷害案件，經檢察官提起公訴（100年度
偵字第19500號），本院判決如下：
    主  文
邱建榮犯傷害罪，處拘役伍拾日，如易科罰金，以新臺幣壹仟元
折算壹日。
吳美雲、邱姿萍均犯傷害罪，各處拘役肆拾日，如易科罰金，以
新臺幣壹仟元折算壹日。
    事  實
一、吳美雲為邱姿萍、邱建榮之舅媽，屬家庭暴力防治法第3條
    第4款所定之家庭成員，於民國100年4月26日下午8時許，吳
    美雲因借貸問題前往高雄市○○區○○街9巷22號邱姿萍之
    父親邱宏聰住處理論，吳美雲與邱宏聰、邱姿萍隨即發生爭
    執，邱姿萍乃以電話聯絡邱建榮返家處理；嗣邱建榮返回高
    雄市○○區○○街9巷22號住處後，即基於傷害之故意，徒
    手掐住吳美雲脖子，且毆打吳美雲之後腦杓，造成吳美雲受
    有枕部腫5×5公分腫之傷害，邱宏聰見狀，遂要求邱建榮放
    手並離開；而吳美雲向邱宏聰質疑為何遭邱建榮毆打，在旁
    之邱姿萍表示：打妳是剛好而已等語，吳美雲、邱姿萍即互
    相基於傷害對方之犯意，由吳美雲手執皮包毆打邱姿萍之頭
    部、又以牙咬傷邱姿萍之左手臂末端，並以腳踹邱姿萍腳部
    等處；而邱姿萍則反手毆打吳美雲身體、頭部及腳部；俟造
    成邱姿萍受有左手肘撞擦傷流血3×2公分、左手臂末端咬傷
    4×4公分、左手臂擦傷0.5×0.5公分、上胸部紅腫6×0.5公
    分等傷害；吳美雲受有前十字韌帶斷裂、頭部外傷、四肢多
    處擦挫傷及右上臂、右膝挫傷等傷害。嗣經吳美雲報警處理
    ，由警循線查悉上情。
二、案經吳美雲、邱姿萍訴請高雄市政府警察局鳳山分局報由臺
    灣高雄地方法院檢察署檢察官偵查起訴。
    理  由
壹、程序部分：
一、按被告以外之人於偵查中向檢察官所為陳述，除顯有不可信
    之情況者外，得為證據，刑事訴訟法第159條之1第2項定有
    明文。偵查中對被告以外之人（包括證人、鑑定人、告訴人
    、被害人及共同被告等）所為之偵查筆錄，或被告以外之人
    向檢察官所提之書面陳述，性質上均屬傳聞證據。惟現階段
    刑事訴訟法規定檢察官代表國家偵查犯罪、實施公訴，依法
    其有訊問被告、證人及鑑定人之權，證人、鑑定人且須具結
    ，而實務運作時，檢察官偵查中向被告以外之人所取得之陳
    述，原則上均能遵守法律規定，不致違法取供，其可信度極
    高，職是，被告以外之人前於偵查中已具結而為證述，除反
    對該項供述得具有證據能力之一方，已釋明「顯有不可信之
    情況」之理由外，不宜以該證人未能於審判中接受他造之反
    對詰問為由，即遽指該證人於偵查中之陳述不具證據能力。
    本件證人孫乙永於檢察官偵查中所為之陳述，被告邱姿萍、
    邱建榮及其辯護人未曾提及檢察官在偵查時有不法取供之情
    形，亦未釋明證人孫乙永之供述有顯不可信之情況，依上開
    說明，證人孫乙永於偵查中之證言，自具有證據能力。
二、按傳聞法則之重要理論依據，在於傳聞證據未經當事人之反
    對詰問予以核實，乃予排斥，惟若當事人已放棄對原供述人
    之反對詰問權，於法院審判時表明同意該等傳聞證據可作為
    證據，基於證據資料愈豐富，愈有助於真實發現之理念，並
    貫徹刑事訴訟法修法加重當事人進行主義之精神，確認當事
    人對於證據能力有處分權之制度，傳聞證據經當事人同意作
    為證據，法院認為適當者，亦得為證據。本件檢察官、被告
    吳美雲、邱姿萍、邱建榮及辯護人均已表示對於除證人孫乙
    永偵查中之證述外，其餘全案卷證所存證據（含供述及非供
    述證據）之證據能力無意見（見本院審易卷第48頁、第49頁
    ），復未於言詞辯論前聲明異議，審酌該等證據並非非法取
    得，亦無證明力明顯過低之情形，以之作為證據，應屬適當
    ，是依刑法訴訟法第159條之5規定，應認該等證據均得採為
    證據。
貳、認定犯罪事實所憑之證據及理由：
    訊據被告邱建榮矢口否認傷害犯行，辯稱：我從頭到尾都沒
    有碰到吳美雲云云；被告吳美雲固不諱言於前揭時、地，確
    實有咬邱姿萍之事實，然否認有何傷害犯行，辯稱：我從頭
    到尾都沒有碰到邱姿萍的身體，因為被邱姿萍打，好不容易
    抓到邱姿萍的手，才咬邱姿萍一口，我是要保護我自己云云
    ；被告邱姿萍則雖不否認於上開時、地，有與吳美雲拉扯之
    事實，亦否認有何傷害犯行，辯稱：我沒有動手打吳美雲云
    云；被告吳美雲之辯護人以被告吳美雲咬邱姿萍係正當防衛
    為被告吳美雲置辯；而被告邱建榮之辯護人則以被告邱建榮
    並未在場等情為被告邱建榮辯護；被告邱姿萍之辯護人則以
    被告邱姿萍係基於正當防衛才反擊等語為被告邱姿萍置辯。
    經查：
一、被告吳美雲為被告邱姿萍、邱建榮之舅媽，於100年4月26日
    下午8時許，吳美雲前往高雄市○○區○○街9巷22號找邱宏
    聰，隨而吳美雲與邱宏聰、邱姿萍發生爭執；而吳美雲於10
    0年4月26日曾因前十字韌帶斷裂、頭部外傷併腦挫傷（枕後
    ）、四肢多處擦挫傷（右前臂、左肘、左前臂、左膝）、右
    上臂及右膝挫傷、枕部腫5×5公分腫之傷害至杏和醫院就診
    ；邱姿萍於100年4月26日曾因左手肘撞擦傷流血3×2公分、
    左手臂末端咬傷4×4公分、左手臂擦傷0.5×0.5公分、上胸
    部紅腫6×0.5公分之傷害至大東醫院就診等節，為被告吳美
    雲、邱姿萍、邱建榮所不爭執，核與證人邱宏聰、孫乙宏於
    偵訊時之證述情節相符，且有杏和醫院於100年5月9日出具
    之吳美雲診斷證明書、100年7月26日杏字第61397號驗傷診
    斷書、大東醫院於100年4月26日出具之邱姿萍醫療診斷證明
    書各1份在卷可憑（見偵卷第14頁、第15頁、第43頁），此
    部分之事實，應堪認定為真實。
二、被告吳美雲、邱姿萍、邱建榮，其渠等辯護人以前詞置辯，
    故本案有疑義，應與審究者，厥為：(一)被告邱建榮、邱姿萍
    有無傷害吳美雲之事實？(二)被告吳美雲有無傷害邱姿萍之事
    實？(三)被告吳美雲、邱姿萍所為是否符合正當防衛? 本院說
    明得心證之理由如下：
(一)、被告邱建榮、邱姿萍有無傷害吳美雲之事實？
１、證人吳美雲於100年5月9日於警詢時證稱：我於100年4月26
    日18時許打電話給邱宏聰，要找我小姑邱孫琇麗，但邱宏聰
    不讓我小姑接電話，並發生口角，我便駕車前往高雄市○○
    區○○街9巷22號，要找我小姑，到達時就看見邱宏聰、邱
    姿萍擋在門口，我說有什麼事可以進去屋內談，但是邱宏聰
    堅持在屋外談，雙方因此起了口角，當時邱姿萍打電話給邱
    建榮，邱建榮約1分多鐘就到了，下車就罵三字經，直接過
    來用手掐住我的脖子，讓我快要無法呼吸，邱宏聰看到我表
    情很痛苦之後，才叫邱建榮放手，並叫邱建榮離開，我向邱
    宏聰說為何要打我，邱姿萍就說打妳是剛好而已，雙方面又
    吵起來，邱姿萍向前徒手對我攻擊我的頭部、胸部等部位，
    我便用手阻擋，最後還是跌倒，邱姿萍就用兩腳開始踹我等
    語（見偵卷第4頁反面）；嗣證人吳美雲於100年7月27日偵
    訊時亦具結證稱：100年4月26日下午8時許，在邱姿萍位於
    高雄市○○區○○路9號住處，我要找小姑孫琇麗，邱姿萍
    與邱宏聰就擋在門口，不讓我進去，我問他們孫琇麗在何處
    ，他們說她死了，就因為這件事情開始有口角，接著邱建榮
    就到現場，之後邱建榮就掐我脖子，又徒手毆打我後腦杓，
    接著邱姿萍徒手毆打我全身，包括頭部、胸部及腳等語（見
    偵卷第36頁）；嗣於100年11月18日本院審理時，因檢察官
    起訴書係記載邱姿萍先毆打吳美雲，邱建榮再毆打吳美雲乙
    節，與證人吳美雲前揭證述內容有異，本院即依職權訊問吳
    美雲上情，證人吳美雲仍結證稱：邱建榮先掐我脖子連續3
    次，快要沒有呼吸時，他父親才叫他放開，那時候我就不舒
    服了，結果在爭吵時，我也沒有想到小女生（邱姿萍）會把
    我推倒，因為我作長輩的，從來也沒有想到他們會有那種動
    作，是邱建榮先動手，之後才是邱姿萍等語（見本院易字卷
    第45頁），可知吳美雲於警詢、偵訊、本院審理時之證詞甚
    為相合；衡情，倘若吳美雲係虛構事實故意誣陷被告邱姿萍
    、邱建榮，見檢察官起訴之犯罪事實後，理應附和以對，且
    前揭警詢、偵訊、本院審理之時間並非間隔短暫，若非實情
    ，吳美雲之證述內容不致高度吻合，是以吳美雲前揭證述內
    容之可信度甚高。
２、又證人即吳美雲之子孫乙永於偵訊時結證稱：有人打電話給
    我，說我母親和我姑丈邱宏聰起衝突，要我們趕快過去處理
    ，我到了現場後，有看到邱建榮掐住我母親的脖子，把我母
    親推倒在地，邱姿萍則用腳踢我已經倒地母親的身體，但是
    距離有點遠，我不能確定是踢身體的哪個部位等語（見偵卷
    第49頁），是以孫乙永上述證述內容，除吳美雲究竟是邱姿
    萍，還是邱建榮推倒，與吳美雲之證述有所出入外，彼此間
    亦大致相同，若非邱建榮有掐住吳美雲的脖子，邱姿萍有以
    腳踢吳美雲等情，其等間豈能有上揭相符之情；再者，復考
    量本件傷害犯行係為3年以下有期徒刑、拘役以下之罪，而
    偽證罪係為7年以下有期徒刑之重罪，是上揭證人孫乙永要
    無誣陷被告邱姿萍、邱建榮或迴護吳美雲，致使自己身陷偽
    證罪風險之必要，則孫乙永之證詞，應堪信實。
３、參以吳美雲所提出之杏和醫院100年5月9日乙診字第11683號
    診斷證明書、杏和醫院100年7月26日杏字第61397號驗傷診
    斷書（見偵卷第14頁、第43頁），分別載有：前十字韌帶斷
    裂、頭部外傷併腦挫傷（枕後）、四肢多處擦挫傷（右前臂
    、左肘、左前臂、左膝）、右上臂及右膝挫傷；該員於100
    年4 月26日住院，於100年4月28日因上述疾病行前十字韌帶
    修補手術，於100年5月3日出院；枕部腫5×5公分腫、右膝
    脛股骨折（前十字韌帶附著處）、右手前臂擦傷0.2×0.2公
    分、左手前臂擦傷0.2×0.2公分、左肘1×1公分擦傷、左膝
    擦傷2×1公分，診斷為拳頭及腳所致傷等節，可知於案發當
    日吳美雲確有因上揭傷害至醫院就診、手術之情事，且上揭
    傷害部位與吳美雲上揭證述遭被告邱建榮掐脖子，打後腦杓
    ；遭被告邱姿萍打頭部、胸部及腳等攻擊之部位亦相吻合，
    足以佐證吳美雲前揭證述，堪予採信。
４、綜上，關於被告邱建榮、邱姿萍於上揭時、地，以上揭方式
    傷害吳美雲事實，應堪認定。
(二)、被告吳美雲有無傷害邱姿萍之事實？
１、證人邱姿萍於偵查中結證稱：當時我返家時，看到吳美雲與
    我父親邱宏聰正在大門爭吵，我就過去，說可不可以到裡面
    講，吳美雲拒絕，第2次再請吳美雲去旁邊講，可能是我的
    動作讓吳美雲以為我要打她，吳美雲就拿包包打我的頭部，
    並且用牙齒咬我的左手，後來因為吳美雲自己跌倒，又站起
    來時，拿包包要繼續打我的頭，還有用腳踹我的腳部等語（
    見偵卷第37頁）；另證人邱宏聰於本院審理時證稱：當天吳
    美雲來我家前討論債務的事情，我女兒邱姿萍剛好回家，說
    時間很晚了會吵到鄰居，我們就請吳美雲到公園坐下來談，
    吳美雲就拿皮包揮我女兒，我女兒就撥掉，她們就拉扯，吳
    美雲將我女兒的手拉起來咬住，拉扯之後，她們兩人倒在地
    上踢來踢去等語（見本院易字卷第32頁反面至第33頁）；又
    證人吳碧玉於本院審理時具結證稱：我因為聽到爭吵聲那麼
    大，就走過去看，當時是邱姿萍與吳美雲在那裡拉扯，不知
    道怎麼打起來，吳美雲用皮包在甩，邱姿萍用手擋，然後就
    打起來，我不敢確定是何人先出手等語（見本院易字卷第36
    頁至第38頁），互核上述3位證人之證述內容相符，且證人
    吳碧玉與被告吳美雲或邱姿萍、邱建榮並無宿怨，係偶經該
    處之鄰人，實無偽證之必要，佐以被告吳美雲亦不諱言有咬
    邱姿萍，並在現場遺失現金新臺幣12,000元及白色智慧型手
    機乙情，堪認渠等證述有關被告吳美雲有以皮包揮打邱姿萍
    ，被告吳美雲與邱姿萍發生拉扯之內容，並非虛妄。
２、佐以邱姿萍所提出之大東醫院100年4月26日甲字第35182號
    醫療診斷證明書（見偵卷第15頁），載有：左手肘撞擦傷流
    血3×2公分、左手臂末端咬傷4×4公分、左手臂擦傷0.5×0
    .5公分、上胸部紅腫6×0.5公分之傷害，可知於案發當日邱
    姿萍確有因上揭傷害至醫院就診之情事，且上揭傷害多為四
    肢擦挫傷，應為拉扯所受之傷害。何況，邱姿萍之左手臂末
    端更有咬傷4×4公分之傷，顯與上述邱姿萍、邱宏聰上揭證
    述遭邱姿萍遭被告吳美雲攻擊之部位相符。
３、綜上，關於被告吳美雲於上揭時、地，以上揭方式傷害邱姿
    萍事實，亦堪認定。
(三)、被告吳美雲、邱姿萍所為是否符合正當防衛?
    按正當防衛必須對於現在不法之侵害，始足當之，侵害業已
    過去，或無從分別何方為不法侵害之互毆行為，均不得主張
    防衛權，而互毆係屬多數動作構成單純一罪，而互為攻擊之
    傷害行為，縱令一方先行出手，還擊之一方，在客觀上苟非
    單純對於現在不法之侵害為必要排除之反擊行為，因其本即
    有傷害之犯意存在，自無主張防衛權之餘地（最高法院96年
    度台上字第3526號判決意旨參照）。參酌上述證人邱宏聰有
    關吳美雲、邱姿萍拉扯之後，她們兩人倒在地上踢來踢去之
    情節，及證人吳碧玉前揭證述邱姿萍與吳美雲在那裡拉扯，
    我不敢確定是何人先出手之內容，顯見被告吳美雲、邱姿萍
    2人互毆，縱使吳美雲先用皮包甩邱姿萍，邱姿萍亦不必出
    手與吳美雲毆打，逕自離去即可，抑或是邱姿萍先出手毆打
    吳美雲，吳美雲亦不必咬邱姿萍之左手臂末端，是以被告吳
    美雲、邱姿萍均非係基於防衛之意思，而是一言不合，俱以
    傷害之意思互毆無訛，則揆之上揭最高法院之見解，被告吳
    美雲、邱姿萍並無主張防衛權之餘地。
(四)、證人吳碧玉雖於本院證稱：當天爭吵時，沒有看到邱建榮等
    語（見本院易字卷第36頁），惟考量證人吳碧玉係被告吳美
    雲、邱姿萍、邱建榮發生爭執，聽聞爭吵聲後，始至現場觀
    看，看到被告吳美雲、邱姿萍發生拉扯，然被告邱建榮係在
    被告吳美雲、邱姿萍發生拉扯前，即已掐住吳美雲之脖子之
    事實，業經認定屬實，是以從證人吳碧玉觀看渠等爭執之時
    點而言，自無法得知被告邱建榮有無傷害吳美雲之行為，故
    無法據此而對被告邱建榮為有利之認定；另證人邱宏聰於偵
    查及本院審理時，咸稱：邱建榮未在場云云，然觀之證人邱
    宏聰為被告邱建榮之父親，且其對於被告邱姿萍坦承有與吳
    美雲發生拉扯之部分，亦強調是吳美雲拿皮包甩邱姿萍，2
    人才發生拉扯，吳美雲並咬邱姿萍等情，卻對於邱姿萍如何
    與吳美雲互毆之過程，皆避而不談，已彰顯出邱宏聰迴護其
    子女之心，是以邱宏聰有利於被告邱建榮之證述亦難採信。
(五)、綜觀各節，被告吳美雲、邱姿萍、邱建榮上揭所辯，均係事
    後推諉卸責之詞，而渠等辯護人為渠等之辯解，亦難認同，
    故本件事證明確，渠等上開傷害犯行，均堪認定。
參、論罪科刑部分：
一、按家庭暴力者，謂家庭成員間實施身體或精神上不法侵害之
    行為；又家庭暴力罪者，謂家庭成員間故意實施家庭暴力行
    為而成立其他法律所規定之犯罪，家庭暴力防治法第2 條第
    1款、第2款分別定有明文。本件被告吳美雲為被告邱姿萍、
    邱建榮之舅母，均屬家庭暴力防治法第3條第4款所定之家庭
    成員，是核被告吳美雲、邱姿萍、邱建榮3人所為，均係犯
    刑法第277條第1項之傷害罪，且屬於對家庭成員間實施身體
    不法侵害之行為，自該當家庭暴力防治法所稱之家庭暴力罪
    。惟因家庭暴力防治法對於家庭暴力罪並無科處刑罰之規定
    ，是以僅依刑法傷害罪予以論罪科刑。
二、本院審酌被告吳美雲、邱姿萍、邱建榮僅因細故發生爭執，
    不思親屬間應理性溝通，和睦相處，卻各自使用暴力，毆打
    吳美雲、邱姿萍成傷，法紀觀念淡薄，而吳美雲係長輩，被
    告邱姿萍、邱建榮終究係以下犯上，有違倫常，惟被告邱姿
    萍、邱建榮於本院審理時，已當庭向吳美雲道歉，犯後態度
    並非惡劣，而被告吳美雲與晚輩互毆，有失長者之尊；再考
    量吳美雲所受傷害需行前十字韌帶修補手術，顯較嚴重；又
    被告吳美雲、邱姿萍無前科紀錄，素行良好，但被告邱建榮
    則有毒品、詐欺前科，有臺灣高等法院被告前案紀錄表1份
    在卷字明，素行非佳等犯罪之動機、手段、犯罪時所受刺激
    、犯罪後之態度等一切情狀，各量處如主文所示之刑；並考
    量被告吳美雲為國中畢業、家管、家境小康；被告邱姿萍為
    大學肄業、以會計為業、家境勉持；被告邱建榮為高職畢業
    、業工、家境小康等之學歷、職業、經濟狀況等情（見偵卷
    第4頁、第8頁、第10頁），均諭知以新臺幣1千元折算1日之
    易科罰金折算標準。
三、另起訴書雖以被告邱建榮前因毒品案件，經本院以99年度簡
    字第2598號判決處有期徒刑3月確定，甫於100年3月23日易
    科罰金執行完畢，故就其於100年3月23日後所為犯行，屬有
    期徒刑執行完畢5年內故意再犯本件有期徒刑以上之罪，為
    累犯，認應依刑法第47條第1項規定加重其刑等語；惟查被
    告邱建榮因另犯詐欺案件，經本院以99年度易字第1512號判
    處有期徒刑3月，嗣經檢察官聲請與前開有期徒刑定應執行
    刑，復經本院於100年5月30日以100年度聲字第2338號裁定
    定應執行有期徒刑4月確定等情，有臺灣高等法院被告前案
    紀錄表1份在卷可查（見本院易字卷第9頁），是被告邱建榮
    前開99年度簡字第2598號判決所判處之刑，尚不能認為已執
    行完畢，故本件被告邱建榮於100年4月26日傷害吳美雲之犯
    行，仍非累犯，附此敘明。
四、至起訴書之犯罪事實所載「吳美雲與邱姿萍及邱建榮係姨姪
    關係，…。邱姿萍亦基於傷害之故意，反手毆打吳美雲身體
    、頭部及腳部，隨即到場之邱建榮見狀，不甘示弱，亦基於
    傷害之故意，徒手掐住吳美雲脖子，且毆打其後腦杓，造成
    吳美雲受有頭部外傷併腦挫傷，四肢多處擦挫傷及右上臂、
    右膝挫傷等傷害。」，惟被告吳美雲為被告邱姿萍、邱建榮
    2人之舅媽，業據被告邱姿萍、吳美雲及證人邱宏聰於本院
    陳述明確（見本院易字卷第30頁反面、第31頁反面、第44頁
    反面），檢察官認為渠等為係姨姪關係，容有誤會，應予更
    正；又檢察官認為係被告邱姿萍先與毆打吳美雲，被告邱建
    榮再毆打吳美雲乙節，不但與證人吳美雲、孫乙永前揭證述
    內容不符，且卷內亦無證據可以證明係被告邱姿萍先與毆打
    吳美雲，被告邱建榮再毆打吳美雲之順序，惟此部分與前揭
    事實欄所載之內容，僅是被告邱姿萍、邱建榮毆打吳美雲之
    次序有別，應屬同一事實，本院自得予以審理，併予敘明。
據上論斷，應依刑事訴訟法第299條第1項前段，刑法第277條第1
項、第41條第1項前段，刑法施行法第1條之1，判決如主文。
本案經檢察官曾財和到庭執行職務。
中    華    民    國   100    年    12    月    2     日
                  刑事第十二庭  法  官  陳川傑
以上正本證明與原本無異。
如不服本判決應於收受送達後10日內向本院提出上訴書狀，並應
敘述具體理由；如未敘述上訴理由者，應於上訴期間屆滿後20日
內向本院補提理由書（均須按他造當事人之人數附繕本）「切勿
逕送上級法院」。
中    華    民    國   100    年    12    月    2     日
                                書記官  林昭吟
附錄本案論罪科刑法條：
刑法第277 條第1 項
傷害人之身體或健康者，處3 年以下有期徒刑、拘役或1 千元以
下罰金。